臺灣高雄地方法院民事判決　九十二年度重訴字第一二三號
　　原　　　告　丁○○○
　　訴訟代理人　甲 ○ ○
　　被　　　告　丙 ○ ○
　　　　　　　　乙 ○ ○
當事人間分割共有物事件，本院九十三年三月十二日言詞辯論終結，判決如下：
    主      文
兩造共有坐落高雄市苓雅區○○○段第一九六二、一九六二之一地號土地，應合併分
割為：(一)高雄市苓雅區○○○段第一九六二地號、面積七百四十三平方公尺土地，及
同段第一九六二之一地號如附圖編號Ａ１所示、面積六十七點四八平方公尺土地，分
歸被告丙○○取得；(二)同段第一九六二之一地號如附圖編號Ｂ所示、面積五百四十五
點二六平方公尺土地，分歸被告乙○○取得；(三)同段第一九六二之一地號如附圖編號
Ｃ所示、面積五百四十五點二六平方公尺土地，分歸原告取得。
訴訟費用由被告丙○○、乙○○各負擔三分之一；餘由原告負擔。
    事實及理由
一、本件被告乙○○未於最後言詞辯論期日到場，核無民事訴訟法第三百八十六條各
    款所列情形，就此部分依原告之聲請，由其一造辯論而為判決。
二、原告主張：
    坐落高雄市苓雅區○○○段第一九六二、一九六二之一地號土地 (下稱系爭土地
     )，面積分別為七百四十三及一千一百五十八平方公尺，為兩造所共有，應有部
    分各為三分之一。又系爭土地依其使用目的並無不能分割之情形，且兩造亦無不
    為分割之協議，為增加土地利用價值，爰依民法第八百二十三條之規定，請求判
    決依應有部分之比例，依主文第一項所示方案將系爭土地以原物分割等語。
三、被告抗辯：
  (一)被告丙○○同意原告所提分割方案。
  (二)被告乙○○同意將系爭土地合併分割，惟抗辯應各依原物之數量按應有部分之比
    例分配。
四、兩造不爭執之事實：
    系爭土地為兩造依上開應有部分之比例所共有，又系爭土地依其使用目的並無不
    能分割之情形，且兩造亦無不為分割之協議。
五、得心證之理由：
  (一)按共有人得隨時請求分割共有物，但因物之使用目的不能分割或契約訂有不分割
    之期限者，不在此限；又共有物之分割，依共有人協議之方法行之，分割之方法
    不能協議者，法院得依任何共有人之聲請，以原物分配於各共有人，民法第八百
    二十三條第一項及同法第八百二十四條第一項、第二項第一款分別定有明文。而
    定共有物之分割之方法，固可由法院自由裁量，但亦須以其方法適當者為限，應
    斟酌當事人之聲明，各共有人之利害關係，並共有物之性質、價格、利用價值及
    分割後之經濟效益，而為適當之分配，要以維持全體共有人之公平為標準。再按
    關於共有物之分割，如依原物之數量按其應有部分之比例分配，價值顯不相當者
    ，依其價值按其應有部分比例分配，仍不失為以原物分配於各共有人，否則不顧
    慮經濟上之價值，一概按其應有部分核算之原物數量分配者，將顯失公平，惟依
    其價值按應有部分比例分配原物，如有害經濟上之利用價值者，應認有民法第八
    百二十四條第三項之共有人中有不能按其應有部分受分配之情形，得以金錢補償
    之，最高法院六十三年台上字第二六八０號判例意旨足資參酌。
  (二)經查：兩造間並無不分割之約定，亦無法令或使用目的不能分割之情形，則原告
    請求准予裁判分割，即屬有據。而原告及被告丙○○主張依主文第一項所示將系
    爭土地以原物分割，惟被告乙○○則主張應依原物之數量按其應有部分之比例分
    配。茲應審究者，係如何考量兩造利益及意願予以分割。
    1.系爭土地坐落高雄市苓雅區○○○段第一九六二、一九六二之一地號，面積分
      別為七百四十三及一千一百五十八平方公尺，為相毗鄰之長方形土地；南側毗
      臨商業活動鼎盛之武廟路，商家林立，屬交通便利地段，且被告乙○○在系爭
      土地西南側建有房屋一棟自用。至系爭土地西側則面向商業活動較不發達之道
      路，東側面向路寬僅約二點五公尺之道路，而北側則緊鄰第三人所有且其上蓋
      有廠房之土地，及系爭第一九六二之一地號土地上有被告丙○○所搭建之養護
      植物蓬架之地上物等情，業經本院偕同高雄市政府地政處新興地政事務所測量
      人員勘驗屬實，有勘驗筆錄及現場照片八張在卷可稽。
    2.又系爭第一九六二之一地號土地係第二種特定商業專用區，其公告現值為每平
      方公尺新台幣（下同）六萬六千九百六十九元，而第一九六二地號土地則屬第
      四種住宅區，其公告現值為每平方公尺四萬三千零六十三元，有土地使用分區
      證明書及土地登記謄本在卷可佐，足認兩筆土地之經濟上價值顯不相當。
    3.再者，如以主文第一項所示之方案將系爭土地予以合併分割，其中系爭第一九
      六二地號及第一九六二之一地號土地如附圖編號Ａ１所示、面積七百四十三平
      方公尺部分土地，分歸被告丙○○取得；系爭第一九六二之一地號如附圖編號
      Ｂ所示、面積五百四十五點二六平方公尺部分土地，分歸被告乙○○取得；系
      爭第一九六二之一地號如附圖編號Ｃ所示、面積五百四十五點二六平方公尺部
      分土地，分歸原告取得 (計算方式詳如附表「系爭土地分配價值計算表」所示
      ) ，則不僅符合原告及被告丙○○之意願，且無需拆除被告乙○○之房屋，並
      兼顧乙○○地上物之使用現狀及其經濟上利用之利益。抑且分割後之土地均呈
      規則、平直狀，未有畸零地，有利於經濟上之有效使用。
    4.如依被告乙○○所主張之依原物數量按其應有部分之比例分配，倘未予合併分
      割，將使分割後之各筆土地呈現狹長狀，原不利土地之有效利用，且未顧及各
      共有人於二筆土地所分得位置相當，以利其有效利用，則將發生共有人中之一
      人分得中間狹長部分土地，僅一側面臨道路，不如其他共有人各有兩側土地接
      鄰道路之不公平現象。如予合併分割，因兩筆土地之經濟上之價值顯不相當，
      倘不顧慮經濟上之價值，一概按其應有部分核算之原物數量分配，將顯失公平
      ，自不足採。茲應進一步審酌者，乃是否應就共有人分得後之價值決定補償之
      數額。
  (三)按以原物為分配時，如共有人中，有不能按其應有部分受分配者，得以金錢補償
    之，民法第八百二十四條第三項定有明文。
    1.考其立法意旨，原係基於公平原則，斟酌共有物分割之結果，不論係於依原物
      之數量按其應有部分之比例分配之情形，或於以原物換算價值而按其應有部分
      之比例分配之情形，就分配後之經濟上價值而言，均應使各共有人無利益失衡
      之狀態。準此，分割共有物除當事人同意外，應以各共有人分得部分之價值符
      合其應有部分始為適當，即如以原物換算價值而按其應有部分之比例分配，仍
      不失為以原物分配，除有所分得共有物之經濟上利用價值不相當，而有應予補
      償，以符公平原則之情形以外，應不適用民法第八百二十四條第三項之規定，
      方符立法旨趣。
    2.兩造依主文所示分割方法所分得之不動產，於分割前應有部分之價值與分割後
      分得部分之價值既無何差異，核屬以原物換算價值而按其應有部分之比例分配
      之情形。再以對分得較少面積之原告及被告乙○○而言，其所分得土地均毗臨
      商家林立之武廟路，鄰近商業活動鼎盛且交通便利地段，不僅無害其經濟上之
      利用價值，且分得土地屬系爭土地之最精華部分，與被告丙○○所分得共有物
      相較，絲毫無受不利益之情形，則依上開說明，自無予以補償之必要。
六、綜上所述，本院考量系爭土地之性質、各共有人應有部分之比例、分割後土地之
    整體形狀、經濟效益及維持全體共有人之公平等情，認以主文所示之分割方法較
    為適當，且最能維持兩造間之公平及經濟利益，爰採為分割方案。
據上論結：本件原告之訴為有理由，依民事訴訟法第八十條之一、第八十五條第一項
但書，判決如主文。
中　　　華　　　民　　　國　　九十三　　年　　三　　月　　　二十六　　　日
                                臺灣高雄地方法院民事第一庭
~B法　　　官　許政賢
正本係照原本作成。
如不服本判決，應於送達後廿日內，向本院提出上訴狀並表明上訴理由，如於本
判決宣示後送達前提起上訴者，應於判決送達後十日內補提上訴理由書（須附繕本）。
中　　　華　　　民　　　國　　九十三　　年　　三　　月　　　二十六  　　日
~B法院書記官　邱靜銘
~F0
~T32
系爭土地分配價值計算表
(一)系爭第一九六二地號部分：
  面    積：743㎡
  公告現值：43063元/㎡
  依公告現值加計四成算得價值：
    743×43063×(1＋0.4)＝00000000(元)
(二)系爭第一九六二之一地號部分：
  面    積：1158㎡
  公告現值：66969元/㎡
  依公告現值加計四成算得價值：
    1158×66969×(1＋0.4)＝000000000(元)
(三)系爭第一九六二、一九六二之一地號土地合併計算之價值：
  00000000＋000000000＝000000000(元)
(四)兩造依應有部分所應各分得價值：
  000000000÷3＝00000000(元)
(五)被告丙○○應分得面積：
  單獨分得系爭第一九六二地號土地所取得價值：00000000(元)
  與應分得價值之差額：
    00000000－00000000＝0000000(元)
  丙○○應自系爭第一九六二之一地號土地補足差額之面積：
    0000000÷｛66969×(1＋0.4)｝＝67.486≒67.48(㎡)＝附圖 A1 面積
(六)原告及被告乙○○應分得面積：
  (1158－67.48)×1/2＝545.26(㎡)
(七)原告分得之土地價值：
  545.26×｛66969×(1＋0.4)｝＝00000000(元)
(八)被告乙○○分得之土地價值：
  545.26×｛66969×(1＋0.4)｝＝00000000(元)
(九)被告丙○○分得之土地價值：
  00000000＋67.48×｛66969×(1＋0.4)｝＝00000000(元)
(十)各共有人分得土地價值之差額：
  (00000000－00000000)×1/3＝298(元)
